ACORDAO-COMPLETO-2524953

ACÓRDÃO 3766/2022 ATA 25/2022 - SEGUNDA CÂMARA

ACORDAM os Ministros do Tribunal de Contas da União, reunidos em Sessão da 2ª Câmara, ante as razões expostas pelo Relator, em:
VISTOS, relatados e discutidos estes autos de tomada de contas especial instaurada em decorrência da concessão irregular de benefícios previdenciários, no âmbito da Gerência Executiva do INSS em Caruaru/PE,
9.1. considerar revel o responsável Celio Eduardo de Oliveira Lira, para todos os efeitos, dando-se prosseguimento ao processo, com fulcro no art. 12, § 3º, da Lei 8.443/1992;
9.2. excluir da relação processual os Srs. Alexandre Jorge Gomes do Carmo, Hamilton Gomes do Carmo e Jeova de Lima da Silva;
9.3. julgar irregulares, com fundamento nos arts. 1º, inciso I, 16, inciso III, alíneas "b" e "c", da Lei 8.443/1992, c/c os arts. 19 e 23, inciso III, da mesma Lei, as contas do responsável Celio Eduardo de Oliveira Lira e condená-lo ao pagamento das quantias a seguir especificadas, com a fixação do prazo de quinze dias, a contar da notificação, para comprovar, perante o Tribunal (art. 214, inciso III, alínea "a", do Regimento Interno do TCU) , o recolhimento da dívida aos cofres do Instituto Nacional do Seguro Social - INSS, atualizada monetariamente e acrescida dos juros de mora, calculados a partir das datas discriminadas, até a data dos recolhimentos, na forma prevista na legislação em vigor, em decorrência da concessão irregular de benefício previdenciário:
	Data de ocorrência
	Valor histórico (R$) 

	18/3/2008
	16.932,00

	18/3/2008
	380,00

	18/3/2008
	1.783,07

	12/9/2007
	41.427,31

	12/9/2007
	2.997,24

	12/9/2007
	905,63

	12/9/2007
	4.022,83

	12/9/2007
	452,81

	3/10/2007
	905,63

	6/11/2007
	905,63

	5/12/2007
	905,63

	5/12/2007
	452,81

	7/1/2008
	905,63

	8/2/2008
	905,63

	5/3/2008
	905,63

	3/4/2008
	950,91

	6/5/2008
	950,91

	4/6/2008
	950,91

	3/7/2008
	950,91

	5/8/2008
	950,91

	3/9/2008
	950,91

	3/9/2008
	475,45

	3/10/2008
	950,91

	5/11/2008
	950,91

	3/12/2008
	950,91

	3/12/2008
	475,46

	6/1/2009
	950,91

	4/2/2009
	950,91

	22/4/2008
	2.723,91

	22/4/2008
	239,03

	22/4/2008
	3.464,50

9.4. autorizar, desde logo, a cobrança judicial das dívidas, caso não atendida a notificação, na forma do disposto no art. 28, inciso II, da Lei 8.443/1992
9.5. autorizar também, desde logo, se requerido, com fundamento no art. 26, da Lei 8.443, de 1992, c/c o art. 217, §§ 1º e 2º do Regimento Interno do TCU, o parcelamento da dívida em até 36 parcelas, incidindo, sobre cada parcela, corrigida monetariamente, os correspondentes acréscimos legais, fixando-lhe o prazo de quinze dias, a contar do recebimento da notificação, para comprovar, perante o Tribunal, o recolhimento da primeira parcela, e de trinta dias, a contar da parcela anterior, para comprovar os recolhimentos das demais parcelas, devendo incidir, sobre cada valor mensal, atualizado monetariamente, os juros de mora devidos, no caso do débito, na forma prevista na legislação em vigor, alertando o responsável de que a falta de comprovação do recolhimento de qualquer parcela importará o vencimento antecipado do saldo devedor, nos termos do § 2º do art. 217 do Regimento Interno deste Tribunal; 
9.6. dar ciência desta deliberação ao responsável e ao Instituto Nacional do Seguro Social, para ciência, e à Procuradoria da República no Estado de Pernambuco, nos termos do § 3º do art. 16 da Lei 8.443/1992, c/c o § 7º do art. 209 do Regimento Interno do TCU, para adoção das medidas cabíveis, informando-lhes que o Relatório e Voto que o fundamentam podem ser acessados no sítio eletrônico www.tcu.gov.br/acordaos;
9.7. comunicar ao Instituto Nacional do Seguro Social e à Procuradoria da República no Estado de Pernambuco que a decisão contida no subitem 9.2 deste acórdão não impedirá a adoção de providências administrativas e/ou judiciais contra os beneficiários dos pagamentos previdenciários inquinados, com vistas à recuperação dos valores indevidamente pagos.

Tomada de contas especial instaurada em decorrência da concessão irregular de benefícios previdenciários, no âmbito da Gerência Executiva do INSS em Caruaru/PE.

Segunda Câmara

Gerência Executiva do INSS - CARUARU/PE - INSS/MPS.

3. Interessados/Responsáveis:
3.1. Interessado: Instituto Nacional do Seguro Social (29.979.036/0001-40).
3.2. Responsável: Celio Eduardo de Oliveira Lira (XXX.428.924-XX).

13.1. Ministros presentes: Bruno Dantas (Presidente) e Augusto Nardes (Relator).
13.2. Ministro-Substituto convocado: Marcos Bemquerer Costa.
13.3. Ministro-Substituto presente: André Luís de Carvalho.

AUGUSTO NARDES

Adoto como parte do relatório, com os ajustes de forma pertinentes, a instrução elaborada no âmbito da Secretaria de Controle Externo de Tomada de Contas Especial - SecexTCE (peça 114) , cujo encaminhamento teve a anuência de seu corpo diretivo (peças 115 e 116) .
"INTRODUÇÃO
Cuidam os autos de tomada de contas especial instaurada por Instituto Nacional do Seguro Social, em desfavor de Celio Eduardo de Oliveira Lira (CPF: XXX.428.924-XX) , em razão de concessão irregular de benefícios previdenciários, alteração irregular de dados cadastrais e locupletamento indevido de valores sacados à título de benefício previdenciário no âmbito da Agência de Previdência Social Ribeirão, vinculada à Gerência Executiva do INSS de Caruaru/PE (GEXCAR) .
HISTÓRICO
Em 31/7/2019, com fundamento na IN/TCU 71/2012, alterada pela IN/TCU 76/2016 e DN/TCU 155/2016, o dirigente da instituição Instituto Nacional do Seguro Social autorizou a instauração da tomada de contas especial (peça 5) . O processo foi registrado no sistema e-TCE com o número 2441/2019.
O fundamento para a instauração da Tomada de Contas Especial, conforme consignado na matriz de responsabilização elaborada pelo tomador de contas, foi a constatação da seguinte irregularidade: 
Concessão irregular de benefício previdenciário de aposentadoria, mediante a inserção fraudulenta de registros nas bases de dados da Previdência (vínculos empregatícios, cômputos de tempos de serviço, de conversão de atividade especial e outros) .
Os responsáveis arrolados na fase interna foram devidamente comunicados e, diante da ausência de justificativas suficientes para elidir a irregularidade e da não devolução dos recursos, instaurou-se a tomada de contas especial.
No relatório conclusivo de tomada de contas especial 35208.000395/2019-17 (peça 82) , o tomador de contas concluiu que o prejuízo importaria no valor original de R$ 143.337,29, imputando-se a responsabilidade a Celio Eduardo de Oliveira Lira, na condição de gestor dos recursos, Alexandre Jorge Gomes do Carmo, Hamilton Gomes do Carmo e Jeova de Lima da Silva, falecido (a) , na condição de beneficiários. 
Em 31/1/2020, a Controladoria-Geral da União emitiu o relatório de auditoria 2441/2019 (peça 84) , em concordância com o relatório do tomador de contas. O certificado de auditoria 2441/2019 e o parecer do dirigente do órgão de controle interno concluíram pela irregularidade das presentes contas (peças 85 e 86) .
Em 11/2/2020, o ministro responsável pela área atestou haver tomado conhecimento das conclusões contidas no relatório e certificado de auditoria, bem como do parecer conclusivo do dirigente do órgão de controle interno, manifestando-se pela irregularidade das contas, e determinou o encaminhamento do processo ao Tribunal de Contas da União (peça 87) .
Na primeira instrução (peça 89) , verificou-se a ausência da comprovação da autoria da contribuição para a concessão irregular dos benefícios previdenciários por parte do Sr. Célio Eduardo de Oliveira Lira, ou seja, dos documentos/registros informatizados que indicassem:
	a) ter sido ele o servidor que promoveu o cadastramento indevido dos procuradores Hamilton Gomes do Carmo (ref. ao benefício NB: 21/124.284.083-1, em favor de Josefa Maria Martins, cf. Relatório Final do PAD, peça 7, p. 4, item 3.2.4; p. 6, item 6.1.1, alínea 'a.2'; Relatório Individual, peça 10, item 1.3.4; tela de Histórico de Procuradores/Representantes do NB, peça 19, p. 3) , Alexandre Jorge Gomes do Carmo (ref. ao benefício NB: 88/122.496.721-3, em favor de Regina Madalena Araújo da Silva, cf. Relatório Final do PAD, peça 7, p. 3, item 3.2.3; p. 6, item 6.1.1, alínea 'a.2'; p. 8, item 6.1.1, alínea 'b.7', e ref. ao benefício NB: 31/106.177.753-4, em favor de Amaro Gonçalves Santana, cf. Relatório Final do PAD, peça 7, p. 3, item 3.2.3; p. 6, item 6.1.1, alínea 'a.2'; Relatório Individual, peça 11, item 10; tela de Histórico de Procuradores/Representantes do NB, peça 19, p. 1) , Jeová de Lima da Silva (ref. ao benefício NB: 87/124.284.217-6, em favor de Maria José de Jesus de Oliveira, cf. Relatório Final do PAD, peça 7, p. 6-7, item 6.1.1, alíneas 'a.2' e 'b.2'; Relatório Individual, peça 12, item 6; tela de Histórico de Procuradores/Representantes do NB, peça 19, p. 5) e Odailza Maria C. de Andrade  (ref. ao benefício NB: 21/124.284.083-1, em favor de Josefa Maria Martins, cf. Relatório Final do PAD, peça 7, p. 7, item 6.1.1, alínea 'b.5'; Relatório Individual, peça 10, item 1.3.3; tela de Histórico de Procuradores/Representantes do NB, peça 19, p. 3) ;
	b) a existência da concessão de um outro benefício de amparo social ao portador de deficiência à Sra. Maria José de Jesus de Oliveira, identificado sob. o nr. NB 87/132.385.872-2, cf. Relatório Final do PAD, peça 7, p. 6, item 6.1.1, alínea 'a.3'; p. 10, primeiro Comentários da CPAD; Relatório Individual, peça 12, item 5; Consulta Conhab, peça 15;
	c) ter sido ele o responsável pela troca injustificada de titularidade de benefício referente a:
	d.1) benefício de Amparo Social a Pessoa Portadora de Deficiência NB: 87/124.284.217-6, concedido em nome da senhora Maria José de Jesus de Oliveira, inserindo dados cadastrais e endereço fictícios do novo titular, sendo os valores recebidos através de procurador (v. Relatório Final do PAD, peça 7, p. 7, item 6.1.1, alínea 'b.1') ;
	d.2) benefício de pensão por morte NB: 21/124.284.083-1, em favor de Josefa Maria Martins, inserindo dados de novo beneficiário de nome Maria José da Silva (v. Relatório Final do PAD, peça 7, p. 7, item 6.1.1, alínea 'b.4'; Relatório Individual, peça 10, item 1.3.6) .
Assim, concluiu-se, para a devida configuração da autoria e responsabilização dos atos impugnados, que se devia promover diligência junto ao INSS para que se procedesse a juntada, aos presentes autos, dos mencionados documentos/registros informatizados.
Em resposta à diligência promovida pela Seproc (peça 93) , o INSS apresentou, em 18/6/2020, tempestivamente, por intermédio do Ofício SEI 4040/2020/GABPRE/PRES-INSS, de 17/6/2020 (peças 100 e 101) :
	a) Despacho 70/2020/DGTCE/INSS, de 16/6/2020 (peça 97) ;
	b) Despacho Serviço de Monitoramento da Auditoria, de 17/6/2020 (peça 99) ;
	c) Consulta MOVATU (Movimento de atualizações de Benefício) do benefício de Maria José de J de Oliveira, NB: 124.284.217-6, indicando ter sido o servidor Célio Eduardo de Oliveira Lira, matrícula 00905006, o responsável pela inclusão de procurador em 13/3/3008 (peça 95, p. 1) ;
	d) Consulta HISPROC (Histórico de Procuradores/Representantes do NB) do benefício de Maria José de J de Oliveira, NB: 124.284.217-6, identificando ter sido Jeová de Lima da Silva o procurador cadastrado em 13/3/2008 por Célio Eduardo de Oliveira Lira, matrícula 00905006 (peça 95, p. 2) ;
	e) Consulta INFBEN (Informações de Benefício) de Maria José de J. de Oliveira, NB: 87/124.284.217-6 (peca 95, p. 3) ;
	f) Consulta TITULAR (Titular do Benefício) de Maria José de Jesus de Oliveira, NB: 124.284.217-6 (peca 95, p. 4) ;
	g) Consulta MOVCON (Consulta Movimento - Habilitação) de Maria de J de Oliveira, NB: 124.284.217-6, identificando ter sido Célio Eduardo de Oliveira Lira, matrícula 00905006, o responsável pela formatação dessa concessão (peca 95, p. 5) ;
	h) Consulta MOVCON (Consulta Movimento de Concessão) de Maria de J de Oliveira, NB: 124.284.217-6, informando ter sido o pedido indeferido em 18/6/2003 e concedido em 28/02/2008 (peca 95, p. 6) ;
	i) Consulta MOVCON (Consulta Movimento - Habilitação) de Maria de Jesus Oliveira, NB: 124.284.217-6, com informação de indeferimento do pedido em 18/6/2003 (peca 95, p. 8) ;
	j) Consulta MOVCON (Consulta Movimento - Titular do Benefício) de Maria de J de Oliveira, NB: 124.284.217-6, com informação de concessão em 28/2/2008 (peca 95, p. 10) ;
	k) Consulta MOVCON (Consulta Movimento - Titular do Benefício) de Maria de Jesus Oliveira, NB: 124.284.217-6, com informação de indeferimento do pedido em 18/6/2003 (peca 95, p. 7) ;
	l) Consulta MOVIND (Consulta Movimento - Indeferimento) Maria de Jesus Oliveira, NB: 124.284.217-6, indicando o motivo do indeferimento como sendo parecer contrário da perícia médica (peça 95, p. 9) 
	m) Consulta MOVCON (Consulta Movimento - Habilitação) de Maria de J de Oliveira, NB: 124.284.217-6, com informação de concessão em 28/8/2008 por Célio Eduardo de Oliveira Lira, matrícula 00905006 (peca 95, p. 11) ;
	n) Consulta HISTATU (Histórico de Atualizações) Maria José de J. de Oliveira, NB: 124.284.217-6 (peca 95, p. 12) ;
	o) Consulta HISADC (Histórico de Atualizações de Dados Cadastrais) Maria José de J. de Oliveira, NB: 124.284.217-6, identificando ter sido Célio Eduardo de Oliveira Lira, matrícula 00905006, o responsável pela atualização dos dados em 7/3/2008 (peca 95, p. 13 e 15) ;
	p) Consulta HISMSG (Histórico de Mensagens) Maria José de J. de Oliveira, NB: 124.284.217-6 (peca 95, p. 13) , indicando alteração de nome do titular, de dados do titular e atualização de endereço (peça 95, p. 14) ;
	q) Consulta INFBEN (Informações de Benefício) de Maria de Jesus Oliveira, NB: 87/132.385.872-2, com DCB (Data de Concessão do Benefício) em 22/6/2009 (peca 95, p. 16) ;
	r) Consulta TITULAR (Titular do Benefício) de Maria de Jesus Oliveira, NB: 132.385.872-2, com informação de óbito em 22/6/2009 (peca 95, p. 17) ;
	s) Consulta HISADC (Histórico de Atualizações de Dados Cadastrais) Maria de Jesus Oliveira, NB: 132.385.872-2, identificando ter sido Célio Eduardo de Oliveira Lira, matrícula 00905006, o responsável pela atualização dos dados em 7/3/2008 (peca 95, p. 18) ;
	t) Consulta HISMSG (Histórico de Mensagens) Maria de Jesus Oliveira, NB: 132.385.872-2, indicando erro: benefício em duplicidade. NB 1242842176 e atualização de endereço (peça 95, p. 19) ;
	u) Consulta Histórico de atualização Sistema CADPF (CNIS) - Maria José de Jesus de Oliveira, alterado para Maria de J de Oliveira em 28/2/2008. e com alterações de data de nascimento, CTPS e RG em 7/3/2008, além da inclusão de nome da mãe (peça 95, p, 20-22) ;
	v) Relatório Auditoria do Benefício - Maria Jose de Jesus de Oliveira, NB: 87/124.284.217-6, indicando Célio Eduardo de Oliveira Lira, matrícula 00905006, como responsável pela reabertura do NB após indeferimento, pela emissão do despacho concessório e pela formatação da concessão, além de atualizações para troca de titularidade (peça 95, p, 23-26) ;
	w) Consulta MOVATU (Movimento de atualizações de Benefício) do benefício de Josefa Maria Martins, NB: 124.284.083-1, indicando ter sido o servidor Célio Eduardo de Oliveira Lira, matrícula 00905006, o responsável pela inclusão de procurador em 3 e 6/9/2007 (peça 96, p. 1) ;
	x) Consulta HISPROC (Histórico de Procuradores/Representantes do NB) do benefício de Josefa Maria Martins, NB: 124.284.083-1, identificando ter sido Odailza Maria C. de Andrade a procuradora cadastrada de 2 a 6/9/2007 e Hamilton Gomes do Carmo o procurador cadastrado de 6/9/2007 a 9/10/2007, cadastros estes feitos por Célio Eduardo de Oliveira Lira, matrícula 00905006 (peça 96, p. 2) ;
	y) Relatório Auditoria do Benefício - Irineu Verissimo da Silva, NB: 21/124.284.083-1, indicando Célio Eduardo de Oliveira Lira, matrícula 00905006, como responsável pela reabertura do NB após indeferimento, pela emissão do despacho concessório e pela formatação da concessão, além de atualizações várias (peça 96, p, 3-9) ;
	z) Consulta HISADC (Histórico de Atualizações de Dados Cadastrais) Josefa Maria Martins, NB: 124.284.083-1, identificando ter sido Célio Eduardo de Oliveira Lira, matrícula 00905006, o responsável pela atualização dos dados em 20/3/2009 (peca 96, p. 10) ;
	aa) Consulta HISMSG (Histórico de Mensagens) Josefa Maria Martins, NB: 124.284.083-1, atualização do nome do titular, da data de nascimento do titular, de dados do titular e atualização de endereço (peça 96, p. 11) ;
	ab) Consulta MOVATU (Movimento de atualizações de Benefício) do benefício de Regina Madalena A. da Silva, NB: 122.496.721-3, indicando ter sido o servidor Célio Eduardo de Oliveira Lira, matrícula 00905006, o responsável pela inclusão de procurador em 26/5/3008 (peça 98, p. 1) ;
	ac) Consulta HISPROC (Histórico de Procuradores/Representantes do NB) do benefício de Regina Madalena A. da Silva, NB: 122.496.721-3, identificando ter sido Alexandre Jorge Gomes do Carmo o procurador cadastrado de 26 a 27/5/2008 (cadastro este feito por Célio Eduardo de Oliveira Lira, matrícula 00905006) e Edjane da Silva Monteiro a procuradora cadastrada de 5/6/2008 a 12/11/2008 (peça 98, p. 2) ;
	ad) Relatório Auditoria do Benefício - Regina Madalena A. da Silva, NB: 88/122.496.721-3, indicando Célio Eduardo de Oliveira Lira, matrícula 00905006, como responsável por atualizações (peça 98, p, 3-6) ;
	ae) Consulta MOVATU (Movimento de atualizações de Benefício) do benefício de Amaro Gonçalves Santana, NB: 106.177.753-4, indicando ter sido o servidor Célio Eduardo de Oliveira Lira, matrícula 00905006, o responsável pela inclusão de procurador em 16/4/3008 (peça 102, p. 1) ;
	af) Consulta HISPROC (Histórico de Procuradores/Representantes do NB) do benefício de Amaro Gonçalves Santana, NB: XXX.177.753-XX, identificando ter sido Alexandre Jorge Gomes do Carmo o procurador cadastrado de 16 a 23/4/2008 (cadastro este feito por Célio Eduardo de Oliveira Lira, matrícula 00905006) (peça 102, p. 2) ;
	ag) Relatório Auditoria do Benefício - Amaro Gonçalves Santana, NB: 31/XXX.177.753-XX, indicando Célio Eduardo de Oliveira Lira, matrícula 00905006, como responsável pela reabertura do NB após indeferimento, pela emissão do despacho concessório e pela formatação da concessão, além de atualizações várias (peça 102, p, 3-8) .
Diante da documentação apresentada, tem-se por atendida a diligência realizada.
Na instrução seguinte (peça 107) , analisando-se os documentos nos autos, concluiu-se pela necessidade de realização de citação para a seguinte irregularidade: 
Irregularidade 1: concessão irregular de benefícios previdenciários sem que fossem atendidas as exigências normativas para tais concessões, com cadastramento irregular de procuradores de beneficiários, troca injustificada de beneficiários e percepção indevida de valores sacados a título de benefícios previdenciários, considerando a ocorrência de:
	a) concessão de benefício de pensão por morte sem que o instituidor tivesse a qualidade de segurado, referente ao benefício NB: 21/124.284.083-1, em favor de Josefa Maria Martins, tendo como instituidor Irineo Veríssimo da Silva em descumprimento do Decreto 3.048. de 6/5/1999, arts. 13 e 14, referentes aos prazos para a perda da qualidade de segurado da Previdência Social; art. 22, inciso I, sobre a inscrição de dependentes preferenciais, e art. 180, § 2°, sobre a impossibilidade de concessão de pensão por morte após a perda da qualidade de segurado pelo instituidor; da Instrução Normativa INSS/DC 84, de 17/12/2002, arts. 9º e 11, sob as condições a serem observadas em casos de pensão por morte e segurado especial; Lei 8.213, de 24/07/1991, art. 102, § 2°, sobre a impossibilidade de concessão de pensão por morte após a perda da qualidade de segurado pelo instituidor (Relatório Final do PAD, peça 7, p. 6, item 6.1.1, alínea 'a.1'; p. 7, item 6.1.1, alínea 'b.3', p. 9, primeiro Comentários CPAD; Relatório Individual, peça 10, itens 2.1 e subitens, e 4.3; tela de consulta Conhab, peça 13) ;
	b) Cadastramento indevido de procuradores por ausência do instrumento procuratório e à revelia dos segurados/beneficiários:
	b.1) ref. ao benefício NB: 21/124.284.083-1, em favor de Josefa Maria Martins, tendo como procurador cadastrado o Sr. Hamilton Gomes do Carmo (Relatório Final do PAD, peça 7, p. 4, item 3.2.4; p. 6, item 6.1.1, alínea 'a.2'; Relatório Individual, peça 10, item 1.3.4; tela de Histórico de Procuradores/Representantes do NB, peça 19, p. 3) ;
	b.2) ref. ao benefício NB: 88/122.496.721-3, em favor de Regina Madalena Araújo da Silva, tendo como procurador cadastrado o Sr. Alexandre Jorge Gomes do Carmo (sem efeito financeiro: Relatório Final do PAD, peça 7, p. 3, item 3.2.3; p. 6, item 6.1.1, alínea 'a.2'; p. 8, item 6.1.1, alínea 'b.7') ; 
	b.3) ref. ao benefício NB: 31/106.177.753-4, em favor de Amaro Gonçalves Santana, tendo como procurador cadastrado o Sr. Alexandre Jorge Gomes do Carmo (Relatório Final do PAD, peça 7, p. 3, item 3.2.3; p. 6, item 6.1.1, alínea 'a.2'; Relatório Individual, peça 11, item 10; tela de Histórico de Procuradores/Representantes do NB, peça 19, p. 1) ;
	b.4) ref. ao benefício NB: 87/124.284.217-6, em favor de Maria José de Jesus de Oliveira, tendo como procurador cadastrado o Sr. Jeová de Lima da Silva (Relatório Final do PAD, peça 7, p. 6-7, item 6.1.1, alíneas 'a.2' e 'b.2'; Relatório Individual, peça 12, item 6; tela de Histórico de Procuradores/Representantes do NB, peça 19, p. 5) ;
	b.5) ref. ao benefício NB: 21/124.284.083-1, em favor de Josefa Maria Martins, tendo como procuradora cadastrada a Sra. Odailza Maria C. de Andrade (Relatório Final do PAD, peça 7, p. 7, item 6.1.1, alínea 'b.5'; Relatório Individual, peça 10, item 1.3.3; tela de Histórico de Procuradores/Representantes do NB, peça 19, p. 3) ;
	c) concessão indevida de benefício de amparo social ao portador de deficiência (NB: 87/124.284.217-6) à Sra. Maria José de Jesus de Oliveira, quando já havia benefício de mesma espécie concedido na APS Palmares (sob o nr. NB 87/132.385.872-2) e mantido na APS Ribeirão, (Relatório Final do PAD, peça 7, p. 6, item 6.1.1, alínea 'a.3'; p. 10, primeiro Comentários da CPAD; Relatório Individual, peça 12, item 5; Consulta Conhab, peça 15) ;
	d) troca injustificada de titularidade de benefício referente a:
	d.1) benefício de Amparo Social a Pessoa Portadora de Deficiência NB: 87/124.284.217-6, concedido em nome da senhora Maria José de Jesus de Oliveira, inserindo dados cadastrais e endereço fictícios do novo titular, sendo os valores recebidos através de procurador (Relatório Final do PAD, peça 7, p. 7, item 6.1.1, alínea 'b.1') ;
	d.2) benefício de pensão por morte NB: 21/124.284.083-1, em favor de Josefa Maria Martins, inserindo dados de novo beneficiário de nome Maria José da Silva (Relatório Final do PAD, peça 7, p. 7, item 6.1.1, alínea 'b.4'; Relatório Individual, peça 10, item 1.3.6) ;
	e) recebimento, na condição de procurador do beneficiário irregularmente cadastrado, de valores a título de benefício previdenciário:
	e.1) pelo Sr. Alexandre Jorge Gomes do Carmo, referente a valores decorrentes do benefício NB: 31/106.177.753-4, em favor de Amaro Gonçalves Santana, intermediando entrega de valores ao então servidor Célio Eduardo de Oliveira Lira e percebendo R$ 50,00 pelo serviço (Relatório Final do PAD, peça 7, p. 3, item 3.2.3; p. 7-8, item 6.1.1, alínea 'b.6') ;
	e.2) pelo Sr. Hamilton Gomes do Carmo, referente a valores decorrentes do benefício NB: 21/124.284.083-1, em favor de Josefa Maria Martins, intermediando entrega de valores ao então servidor Célio Eduardo de Oliveira Lira e percebendo R$ 300,00 pelo serviço (Relatório Final do PAD, peça 7, p. 4, item 3.2.4; p. 7, item 6.1.1, alínea 'b.5'; Relatório Individual, peça 10, item 1.3.5) ;
Evidências da irregularidade: documentos técnicos presentes nas peças 7, 10, 11, 12, 13, 14, 15, 16, 19, 21, 23, 24, 25, 28, 29, 30, 34, 35 e 48.
Normas infringidas: Lei 8.213, de 24/07/1991, art. 102, § 2°, sobre a impossibilidade de concessão de pensão por morte após a perda da qualidade de segurado pelo instituidor; Lei 8.742, de 07 de dezembro de 1993, art. 20, § 4º, sobre a vedação de acúmulo de benefício de prestação continuada com qualquer outro benefício previdenciário, ressalvados os da assistência médica e da pensão especial de natureza indenizatória; Decreto 3.048. de 6/5/1999, arts. 13 e 14, referentes aos prazos para a perda da qualidade de segurado da Previdência Social; art. 18, sobre as condições para inscrição de segurados na Previdência Social; art. 22, inciso I, sobre a inscrição de dependentes preferenciais; arts. 156 a 158, sobre as condições para reconhecimento de procuradores, e art. 180, § 2°, sobre a impossibilidade de concessão de pensão por morte após a perda da qualidade de segurado pelo instituidor; da Instrução Normativa INSS/DC 84, de 17/12/2002, arts. 9º e 11, sob as condições a serem observadas em casos de pensão por morte e segurado especial; Instrução Normativa 20 INSS/PRES, de 10/10/2007, arts. 401 e 402, sobre as rotinas a serem observadas no reconhecimento de procuradores perante a Previdência Social; art. 630, que veda a acumulação de benefício assistencial com qualquer outro benefício da Previdência Social, exceto a pensão especial devida aos dependentes das vítimas da hemodiálise de Caruaru/PE, prevista na Lei 9.422, de 24 de dezembro de 1996.
Débitos relacionados ao responsável Celio Eduardo de Oliveira Lira (CPF: XXX.428.924-XX) :
Maria José de Jesus de Oliveira, NB: 87/124.284.217-6:
	Data da ocorrência
	Valor histórico (R$) 

	18/03/2008
	16.932,00

	18/03/2008
	380,00

	18/03/2008
	1.783,07

Josefa Maria Martins, NB: 21/124.284.083-1:
	Data da ocorrência
	Valor histórico (R$) 

	12/09/2007
	41.427,31

	12/09/2007
	2.997,24

	12/09/2007
	905,63

	12/09/2007
	4.022,83

	12/09/2007
	452,81

	03/10/2007
	905,63

	06/11/2007
	905,63

	05/12/2007
	905,63

	05/12/2007
	452,81 (1) 

	07/01/2008
	905,63

	08/02/2008
	905,63

	05/03/2008
	905,63

	03/04/2008
	950,91

	06/05/2008
	950,91

	04/06/2008
	950,91

	03/07/2008
	950,91

	05/08/2008
	950,91

	03/09/2008
	950,91

	03/09/2008
	475,45

	03/10/2008
	950,91

	05/11/2008
	950,91

	03/12/2008
	950,91

	03/12/2008
	475,46

	06/01/2009
	950,91

	04/02/2009
	950,91

 (1) Valor corrigido: R$ 452,81 (e não R$ 452,82: v. RDC, peça 35, p. 2) 
Amaro Gonçalves Santana, NB: 31/106.177.753-4:
	Data da ocorrência
	Valor histórico (R$) 

	22/04/2008
	2.723,91

	22/04/2008
	239,03

	22/04/2008
	3.464,50

11.3. Cofre credor: Instituto Nacional do Seguro Social.
11.4. Responsável: Celio Eduardo de Oliveira Lira (CPF: XXX.428.924-XX) .
11.4.1. Conduta: na condição de servidor do INSS e responsável pela concessão de aposentadorias, o Sr. Célio Eduardo de Oliveira Lira concedeu irregularmente benefícios previdenciários sem que fossem atendidas as exigências normativas para tais concessões, com cadastramento irregular de procuradores de beneficiários (ausência de procurações nos arquivos na Previdência Social, cf. Relatório Final do PAD, peça 7, p. 4, item 3.3) , troca injustificada de beneficiários e percepção indevida de valores sacados a título de benefícios previdenciários, resultando em concessões que geraram pagamentos irregulares de benefícios, em prejuízo ao Erário federal.
11.4.2. Nexo de causalidade: A realização das concessões de benefícios previdenciários irregulares importou em dano ao Erário federal, uma vez que propiciou pagamentos indevidos de valores a título de benefício previdenciário.
11.4.3. Culpabilidade: É dever elementar do servidor público a boa e regular execução de suas atribuições no sentido de propiciar a adequada contraprestação de serviços aos usuários do serviço público e a correto desembolso de recursos públicos decorrentes de atos de sua responsabilidade; não há, nos autos, excludentes de ilicitude, de culpabilidade e de punibilidade ou elementos que permitam concluir pela ocorrência de boa-fé do responsável, sendo razoável afirmar, por outro lado, que era exigível do responsável conduta diversa daquela que adotou, consideradas as circunstâncias que o cercavam, pois deveria ter promovido a devida verificação do atendimento das condições para concessões de benefícios previdenciários, com base na documentação apresentada pelos segurados e/ou em consultas que validem as informações disponibilizadas nos documentos em apreço.
11.5. Encaminhamento: citação.
Apesar de o tomador de contas haver incluído Alexandre Jorge Gomes do Carmo, Hamilton Gomes do Carmo e Jeova de Lima da Silva como responsáveis neste processo, após análise realizada sobre a documentação acostada aos autos, conclui-se que suas responsabilidades devem ser excluídas, uma vez que não há evidências de que tenham tido participação na irregularidade aqui verificada.
Em cumprimento ao pronunciamento da unidade (peça 109) , foi efetuada citação do responsável, nos moldes adiante:
Celio Eduardo de Oliveira Lira - promovida a citação do responsável, conforme delineado adiante:
	Comunicação: Ofício 21583/2021 - Seproc (peça 111) 
Data da Expedição: 26/5/2021
Data da Ciência: 2/6/2021 (peça 112) 
Nome Recebedor: Luiz de Melo
Observação: Ofício enviado para o endereço do responsável, conforme pesquisa na base de dados no sistema da Receita Federal, custodiada pelo TCU (peça 110) 
Fim do prazo para a defesa: 17/6/2021
	
Conforme Despacho de Conclusão das Comunicações Processuais (peça 113) , as providências inerentes às comunicações processuais foram concluídas. 
Transcorrido o prazo regimental, o responsável Celio Eduardo de Oliveira Lira permaneceu silente, devendo ser considerado revel, nos termos do art. 12, § 3º, da Lei 8.443/1992.
ANÁLISE DOS PRESSUPOSTOS DE PROCEDIBILIDADE DA IN/TCU 71/2012
Avaliação de Viabilidade do Exercício do Contraditório e Ampla Defesa
Verifica-se que não houve o transcurso de mais de dez anos desde o fato gerador sem que tenha havido a notificação do responsável pela autoridade administrativa federal competente (art. 6º, inciso II, c/c art. 19 da IN/TCU 71/2012, modificada pela IN/TCU 76/2016) , uma vez que o fato gerador da irregularidade sancionada ocorreu em 4/2/2009, e o responsável foi notificado sobre a irregularidade pela autoridade administrativa competente conforme abaixo:
Célio Eduardo de Oliveira Lira, por meio de Notificação prévia no PAD em 2013, cf. peça 7, p. 2, item 3.1; interrogatório no PAD, em 2013, cf. peça 7, p. 5, item 3.6; citação para defesa no PAD em 2013, peça 7, p. 5, item 4.1; Ofício de cobrança administrativa-INSS/SMAN/MOB/GEXCAR 003, de 18/5/2018, peça 17, recebido em 5/6/2018, cf. peça 18, p. 2; Notificação da CTCE de 30/10/2019, recebida em 31/10/2019, peças 72 e 73.
Valor de Constituição da TCE 	
Verifica-se, ainda, que o valor atualizado do débito apurado (sem juros) em 1º/1/2017 é de R$ 162.093,53, portanto superior ao limite mínimo de R$ 100.000,00, na forma estabelecida conforme os arts. 6º, inciso I, e 19 da IN/TCU 71/2012, modificada pela IN/TCU 76/2016. 
OUTROS PROCESSOS/DÉBITOS NOS SISTEMAS DO TCU COM OS MESMOS RESPONSÁVEIS
Informa-se que não foi encontrado débito imputável ao responsável em outros processos no Tribunal.
A tomada de contas especial está, assim, devidamente constituída e em condição de ser instruída.
EXAME TÉCNICO
15.	Apesar de o tomador de contas haver incluído Alexandre Jorge Gomes do Carmo, Hamilton Gomes do Carmo e Jeová de Lima da Silva como responsáveis neste processo, após análise realizada sobre a documentação acostada aos autos, conclui-se que suas responsabilidades devem ser excluídas, uma vez que não há evidências de que tenham tido participação na irregularidade aqui verificada, nos termo da instrução acostada à peça 107, itens 15 e ss.
Da validade das notificações:
Preliminarmente, cumpre tecer breves considerações sobre a forma como são realizadas as comunicações processuais no TCU. A esse respeito, destacam-se o art. 179, do Regimento Interno do TCU (Resolução 155, de 4/12/2002) e o art. 4º, inciso III, § 1º, da Resolução TCU 170, de 30 de junho de 2004, in verbis:
Art. 179. A citação, a audiência ou a notificação, bem como a comunicação de diligência, farse-ão:
I - mediante ciência da parte, efetivada por servidor designado, por meio eletrônico, fac-símile, telegrama ou qualquer outra forma, desde que fique confirmada inequivocamente a entrega da comunicação ao destinatário;
II - mediante carta registrada, com aviso de recebimento que comprove a entrega no endereço do destinatário;
III - por edital publicado no Diário Oficial da União, quando o seu destinatário não for localizado
 (...) 
Art. 3º As comunicações serão dirigidas ao responsável, ou ao interessado, ou ao dirigente de órgão ou entidade, ou ao representante legal ou ao procurador constituído nos autos, com poderes expressos no mandato para esse fim, por meio de:
I - correio eletrônico, fac-símile ou telegrama;
II - servidor designado;
III - carta registrada, com aviso de recebimento;
IV - edital publicado no Diário Oficial da União, quando o seu destinatário não for localizado, nas hipóteses em que seja necessário o exercício de defesa.
Art. 4º. Consideram-se entregues as comunicações:
I - efetivadas conforme disposto nos incisos I e II do artigo anterior, mediante confirmação da ciência do destinatário;
II - realizadas na forma prevista no inciso III do artigo anterior, com o retorno do aviso de recebimento, entregue comprovadamente no endereço do destinatário;
III - na data de publicação do edital no Diário Oficial da União, quando realizadas na forma prevista no inciso IV do artigo anterior.
§ 1º O endereço do destinatário deverá ser previamente confirmado mediante consulta aos sistemas disponíveis ao Tribunal ou a outros meios de informação, a qual deverá ser juntada ao respectivo processo.
 (...) 
Bem se vê, portanto, que a validade da citação via postal não depende de que o aviso de recebimento seja assinado pelo próprio destinatário da comunicação, o que dispensa, no caso em tela, a entrega do AR em 'mãos próprias'. A exigência da norma é no sentido de o Tribunal verificar se a correspondência foi entregue no endereço correto, residindo aqui a necessidade de certeza inequívoca. 
Não é outra a orientação da jurisprudência do TCU, conforme se verifica dos julgados a seguir transcritos:
São válidas as comunicações processuais entregues, mediante carta registrada, no endereço correto do responsável, não havendo necessidade de que o recebimento seja feito por ele próprio (Acórdão 3648/2013-TCU-Segunda Câmara, Relator Min. José Jorge) ;
É prescindível a entrega pessoal das comunicações pelo TCU, razão pela qual não há necessidade de que o aviso de recebimento seja assinado pelo próprio destinatário. Entregandose a correspondência no endereço correto do destinatário, presume-se o recebimento da citação. (Acórdão 1019/2008-TCU-Plenário, Relator Min. Benjamin Zymler) ;
As comunicações do TCU, inclusive as citações, deverão ser realizadas mediante Aviso de Recebimento - AR, via Empresa Brasileira de Correios e Telégrafos, bastando para sua validade que se demonstre que a correspondência foi entregue no endereço correto. (Acórdão 1526/2007-TCU-Plenário, Relator Min. Aroldo Cedraz) .
A validade do critério de comunicação processual do TCU foi referendada pelo Supremo Tribunal Federal, nos termos do julgamento do MS-AgR 25.816/DF, por meio do qual se afirmou a desnecessidade da ciência pessoal do interessado, entendendo-se suficiente a comprovação da entrega do 'AR' no endereço do destinatário:
Ementa: agravo regimental. Mandado de segurança. Desnecessidade de intimação pessoal das decisões do tribunal de contas da união. art. 179 do regimento interno do TCU. Intimação do ato impugnado por carta registrada, iniciado o prazo do art. 18 da lei nº 1.533/51 da data constante do aviso de recebimento. Decadência reconhecida. Agravo improvido.
O envio de carta registrada com aviso de recebimento está expressamente enumerado entre os meios de comunicação de que dispõe o Tribunal de Contas da União para proceder às suas intimações.
O inciso II do art. 179 do Regimento Interno do TCU é claro ao exigir apenas a comprovação da entrega no endereço do destinatário, bastando o aviso de recebimento simples. 
Da revelia do responsável Celio Eduardo de Oliveira Lira
No caso vertente, a citação do responsável se deu em endereço proveniente da base de CPFs da Receita Federal, em sistema custodiado pelo TCU. A entrega do ofício citatório nesse endereço ficou comprovada.
Nos processos do TCU, a revelia não leva à presunção de que seriam verdadeiras todas as imputações levantadas contra os responsáveis, diferentemente do que ocorre no processo civil, em que a revelia do réu opera a presunção da verdade dos fatos narrados pelo autor (Acórdão 1009/2018-TCU-Plenário, Relator Min. Bruno Dantas; 2.369/2013-TCU-Plenário, Relator Min. Benjamin Zymler e 2.449/2013-TCU-Plenário, Relator Min. Benjamin Zymler) . Dessa forma, a avaliação da responsabilidade do agente não pode prescindir da prova existente no processo ou para ele carreada. 
Ao não apresentar sua defesa, o responsável deixou de produzir prova da regular aplicação dos recursos sob sua responsabilidade, em afronta às normas que impõem aos gestores públicos a obrigação legal de, sempre que demandados pelos órgãos de controle, apresentar os documentos que demonstrem a correta utilização das verbas públicas, a exemplo do contido no art. 93 do Decreto-Lei 200/1967: 'Quem quer que utilize dinheiros públicos terá de justificar seu bom e regular emprego na conformidade das leis, regulamentos e normas emanadas das autoridades administrativas competentes.' 
Mesmo as alegações de defesa não sendo apresentadas, considerando o princípio da verdade real que rege esta Corte, procurou-se buscar, em manifestações do responsável na fase interna desta Tomada de Contas Especial, se havia algum argumento que pudesse ser aproveitado a seu favor. 
Os argumentos apresentados na fase interna (peças 21, 48 e 61) não elidem as irregularidades apontadas.
Em se tratando de processo em que a parte interessada não se manifestou acerca das irregularidades imputadas, não há elementos para que se possa efetivamente aferir e reconhecer a ocorrência de boa-fé na conduta do responsável, podendo este Tribunal, desde logo, proferir o julgamento de mérito pela irregularidade das contas, conforme os termos dos §§ 2º e 6º do art. 202 do Regimento Interno do TCU. (Acórdão 2064/2011-TCU-Primeira Câmara (relator Min. Ubiratan Aguiar) , 6.182/2011-TCU-1ª Câmara (relator Min. Weber de Oliveira) , 4.072/2010-TCU-1ª Câmara (Relator Min. Valmir Campelo) , 1.189/2009-TCU-1ª Câmara (Relator Min. Marcos Bemquerer) , 731/2008-TCU-Plenário (Relator Min. Aroldo Cedraz) .
Dessa forma, o responsável Celio Eduardo de Oliveira Lira deve ser considerado revel, nos termos do art. 12, § 3º, da Lei 8.443/1992, devendo as contas serem julgadas irregulares, condenando-o ao débito apurado.
Prescrição da Pretensão Punitiva
Vale ressaltar que a pretensão punitiva do TCU, conforme Acórdão 1441/2016-TCU-Plenário, Relator Min. Benjamin Zymler, que uniformizou a jurisprudência acerca dessa questão, subordina-se ao prazo geral de prescrição indicado no art. 205 do Código Civil, que é de dez anos, contado da data de ocorrência da irregularidade sancionada, nos termos do art. 189 do Código Civil, sendo este prazo interrompido pelo ato que ordenar a citação, a audiência ou a oitiva do responsável.
No caso em exame, ocorreu a prescrição, uma vez que a irregularidade sancionada ocorreu em 4/2/2009, e o ato de ordenação da citação ocorreu em 30/4/2021.
CONCLUSÃO
Em face da análise promovida na seção 'Exame Técnico', verifica-se que o responsável Celio Eduardo de Oliveira Lira não logrou comprovar a boa e regular aplicação dos recursos, instado a se manifestar, optou pelo silêncio, configurando a revelia, nos termos do § 3º, do art. 12, da Lei 8.443/1992. Ademais, inexistem nos autos elementos que demonstrem a boa-fé do responsável ou a ocorrência de outras excludentes de culpabilidade.
Verifica-se também que houve a prescrição da pretensão punitiva, conforme análise já realizada.
Tendo em vista que não constam dos autos elementos que permitam reconhecer a boa-fé do responsável, sugere-se que as suas contas sejam julgadas irregulares, nos termos do art. 202, § 6º, do Regimento Interno do TCU, com a imputação do débito atualizado monetariamente e acrescido de juros de mora, nos termos do art. 202, § 1º do Regimento Interno do TCU, descontado o valor eventualmente recolhido.
Por fim, como não houve elementos que pudessem modificar o entendimento acerca das irregularidades em apuração, mantém-se a matriz de responsabilização presente na peça 106.
PROPOSTA DE ENCAMINHAMENTO
Diante do exposto, submetemos os autos à consideração superior, propondo ao Tribunal:
considerar revel o responsável Celio Eduardo de Oliveira Lira (CPF: XXX.428.924-XX) , para todos os efeitos, dando-se prosseguimento ao processo, com fulcro no art. 12, § 3º, da Lei 8.443/1992; 
excluir da relação processual Alexandre Jorge Gomes do Carmo, Hamilton Gomes do Carmo e Jeova de Lima da Silva;
julgar irregulares, nos termos dos arts. 1º, inciso I, 16, inciso III, alíneas 'b' e 'c', da Lei 8.443/1992, c/c os arts. 19 e 23, inciso III, da mesma Lei, as contas do responsável Celio Eduardo de Oliveira Lira (CPF: XXX.428.924-XX) , condenando-o ao pagamento das importâncias a seguir especificadas, atualizadas monetariamente e acrescidas dos juros de mora, calculadas a partir das datas discriminadas até a data da efetiva quitação do débito, fixando-lhe o prazo de quinze dias, para que comprove, perante o Tribunal, o recolhimento das referidas quantias aos cofres do Instituto Nacional do Seguro Social, nos termos do art. 23, inciso III, alínea 'a', da citada lei, c/c o art. 214, inciso III, alínea 'a', do Regimento Interno do TCU.  
	Débitos relacionados ao responsável Celio Eduardo de Oliveira Lira (CPF: XXX.428.924-XX) :
	Data de ocorrência
	Valor histórico (R$) 

	18/3/2008
	16.932,00

	18/3/2008
	380,00

	18/3/2008
	1.783,07

	12/9/2007
	41.427,31

	12/9/2007
	2.997,24

	12/9/2007
	905,63

	12/9/2007
	4.022,83

	12/9/2007
	452,81

	3/10/2007
	905,63

	6/11/2007
	905,63

	5/12/2007
	905,63

	5/12/2007
	452,81

	7/1/2008
	905,63

	8/2/2008
	905,63

	5/3/2008
	905,63

	3/4/2008
	950,91

	6/5/2008
	950,91

	4/6/2008
	950,91

	3/7/2008
	950,91

	5/8/2008
	950,91

	3/9/2008
	950,91

	3/9/2008
	475,45

	3/10/2008
	950,91

	5/11/2008
	950,91

	3/12/2008
	950,91

	3/12/2008
	475,46

	6/1/2009
	950,91

	4/2/2009
	950,91

	22/4/2008
	2.723,91

	22/4/2008
	239,03

	22/4/2008
	3.464,50

Valor atualizado do débito (com juros) em 25/8/2021: R$ 291.244,52.
autorizar, desde logo, a cobrança judicial das dívidas, caso não atendida a notificação, na forma do disposto no art. 28, inciso II, da Lei 8.443/1992;
autorizar também, desde logo, se requerido, com fundamento no art. 26, da Lei 8.443, de 1992, c/c o art. 217, §§ 1º e 2º do Regimento Interno do TCU, o parcelamento da (s) dívida (s) em até 36 parcelas, incidindo, sobre cada parcela, corrigida monetariamente, os correspondentes acréscimos legais, fixando-lhe o prazo de quinze dias, a contar do recebimento da notificação, para comprovar, perante o Tribunal, o recolhimento da primeira parcela, e de trinta dias, a contar da parcela anterior, para comprovar os recolhimentos das demais parcelas, devendo incidir, sobre cada valor mensal, atualizado monetariamente, os juros de mora devidos, no caso do débito, na forma prevista na legislação em vigor, alertando o responsável de que a falta de comprovação do recolhimento de qualquer parcela importará o vencimento antecipado do saldo devedor, nos termos do § 2º do art. 217 do Regimento Interno deste Tribunal; 
enviar cópia do Acórdão a ser prolatado à Procuradoria da República no Estado de Pernambuco, nos termos do § 3º do art. 16 da Lei 8.443/1992, c/c o § 7º do art. 209 do Regimento Interno do TCU, para adoção das medidas cabíveis; e
enviar cópia do Acórdão que vier a ser proferido ao Instituto Nacional do Seguro Social e ao responsável, para ciência;
informar à Procuradoria da República no Estado de Pernambuco, ao Instituto Nacional do Seguro Social e ao responsável que a presente deliberação, acompanhada do Relatório e do Voto que a fundamenta, está disponível para a consulta no endereço www.tcu.gov.br/acordaos, além de esclarecer que, caso requerido, o TCU poderá fornecer sem custos as correspondentes cópias, de forma impressa; e
informar à Procuradoria da República no Estado de Pernambuco que, nos termos do parágrafo único do art. 62 da Resolução TCU 259/2014, os procuradores e membros do Ministério Público credenciados nesta Corte podem acessar os presentes autos de forma eletrônica e automática, ressalvados apenas os casos de eventuais peças classificadas como sigilosas, as quais requerem solicitação formal." (grifos no original) .
2.	Por meio do parecer que transcrevo a seguir (peça 117) , embora, no aspecto meritório, tenha anuído à análise da SecexTCE, o Ministério Público junto ao TCU manifestou divergência quanto ao exame da prescrição de pretensão ressarcitória por parte da Corte de Contas, e consequentemente, do encaminhamento proposto pela referida unidade técnica especializada.
	"Cuidam os autos de Tomada de Contas Especial (TCE) instaurada pelo Instituto Nacional do Seguro Social, em desfavor do Senhor Celio Eduardo de Oliveira Lira (CPF: XXX.428.924-XX) , em razão de concessão irregular de benefícios previdenciários, alteração irregular de dados cadastrais e locupletamento indevido de valores sacados a título de benefício previdenciário no âmbito da Agência de Previdência Social Ribeirão, vinculada à Gerência Executiva do INSS de Caruaru/PE (GEXCAR) .
2.	No relatório de TCE 35208.000395/2019-17 (peça 82) , o tomador de contas concluiu que o prejuízo importaria no valor original de R$ 143.337,29, imputando-se a responsabilidade ao Senhor Celio Eduardo de Oliveira Lira, na condição de gestor dos recursos, e aos Senhores Alexandre Jorge Gomes do Carmo, Hamilton Gomes do Carmo e Jeova de Lima da Silva, falecido, na condição de beneficiários.
3.	Em 31/1/2020, a Controladoria-Geral da União (CGU) emitiu o relatório de auditoria 2441/2019 (peça 84) , em concordância com o relatório do tomador de contas. O certificado de auditoria 2441/2019 e o parecer do dirigente do órgão de controle interno concluíram pela irregularidade das presentes contas (peças 85 e 86) .
4.	Embora o tomador de contas tenha incluído os Senhores Alexandre Jorge Gomes do Carmo, Hamilton Gomes do Carmo e Jeová de Lima da Silva como responsáveis neste processo, após análise realizada sobre a documentação acostada aos autos, a Unidade Técnica concluiu que suas responsabilidades devem ser excluídas, uma vez que não há evidências de que tenham tido participação na irregularidade aqui verificada, nos termos da instrução acostada à peça 107, itens 15 e seguintes.
5.	Regularmente citado, o Senhor Celio Eduardo de Oliveira Lira permaneceu silente, configurando a sua revelia, nos termos do § 3.º, do art. 12, da Lei n.º 8.443/1992.
6. 	No mérito, a Unidade Técnica concluiu inexistir nos autos elementos que demonstrem a boa-fé do responsável ou a ocorrência de outras excludentes de culpabilidade. Diante dessa conclusão, propõe que as contas sejam julgadas irregulares, nos termos do art. 202, § 6.º, do Regimento Interno do TCU, com a imputação do débito atualizado monetariamente e acrescido de juros de mora, nos termos do art. 202, § 1.º do Regimento Interno do TCU.
7.	No aspecto meritório, consideramos que não há reparo a ser feito às análises e argumentos da unidade técnica.
8.	Para a análise da prescrição punitiva, a unidade técnica adotou os critérios do Acórdão 1441/2016-TCU-Plenário, o qual se baseia no prazo geral de prescrição indicado no art. 205 do Código Civil, de 10 anos contados da data de ocorrência da irregularidade sancionada, nos termos do art. 189 do Código Civil, sendo este prazo interrompido pelo ato que ordenar a citação, a audiência ou a oitiva dos responsáveis. Sob esse critério, a Unidade concluiu pela ocorrência da prescrição, uma vez que a irregularidade sancionada se deu em 4/2/2009, e o ato de ordenação da citação ocorreu em 30/4/2021.
9.	Embora não tenha mencionado na instrução, ficou subentendido que a Unidade Técnica utilizou a tese da imprescritibilidade das ações de ressarcimento movidas pelo Estado contra os agentes causadores de danos ao erário, conforme prevê a Súmula n.º 282 do TCU.
10.	Quanto ao exame da prescrição, pedimos vênias para divergir do entendimento da Secex-TCE, que adotou os critérios do referido Acórdão 1441/2016-TCU-Plenário.
11.	Em relação às premissas que devem orientar a análise da prescrição, em recentes pareceres exarados em processos de controle externo, após a tese firmada pelo Supremo Tribunal Federal no RE n.º 636.886 (Tema 899 da repercussão geral) , esta representante do Ministério Público de Contas tem defendido que seja adotado o regime previsto na Lei n.º 9.873/1999 como solução adequada para regular a prescrição para a atuação do Tribunal, até que sobrevenha norma específica, tanto por observar os parâmetros que preponderam no conjunto de normas do direito público, como por ser, também, a norma que já vem sendo utilizada pelo STF para reger a limitação temporal ao poder sancionador do TCU. Outrossim, entende-se que deva ser aplicado o mesmo marco normativo para as pretensões punitiva e de ressarcimento do dano ao erário.
12.	Em pesquisa ao portal do STF, verifica-se que foi certificado o trânsito em julgado da decisão tomada no RE n.º 636.886 em 5/10/2021. Portanto, se já era possível o julgamento imediato de causas sobre o tema do precedente firmado, independentemente da publicação ou do trânsito em julgado do 'leading case', com a certidão mencionada acima o entendimento fixado pela Suprema Corte se consolida em definitivo.
13.	Cabe registrar que a prescrição e a decadência são matérias de ordem pública que podem ser arguidas em qualquer tempo e grau de jurisdição e, inclusive, ser reconhecidas de ofício pelo julgador, o que nos leva à convicção de que o novo entendimento veiculado pelo RE n.º 636.886 tem aplicação imediata a todos os processos em curso no TCU, independentemente da época da ocorrência dos fatos.
14.	A Lei n.º 9.873/1999 apresenta um prazo geral, de cinco anos (art. 1.º, caput) , e um prazo especial, previsto no art. 1.º, § 2.º, a saber: 'quando o fato objeto da ação punitiva da Administração também constituir crime, a prescrição reger-se-á pelo prazo previsto na lei penal'. Com relação a essa particular hipótese, registre-se o entendimento do STJ no sentido de que a pretensão punitiva da Administração Pública em relação a infração administrativa que também configura crime em tese somente se sujeita ao prazo prescricional criminal quando instaurada a respectiva ação penal (REsp 1116477/DF, Rel. Ministro TEORI ALBINO ZAVASCKI, PRIMEIRA TURMA, julgado em 16/08/2012, DJe 22/08/2012) . Como não há notícia nos autos sobre a instauração de ação penal que verse sobre os fatos objeto desta TCE, cumpre-nos adotar o prazo geral quinquenal para a análise da prescrição no caso concreto.
15.	Além da prescrição pelo prazo geral de cinco anos, a Lei n.º 9.873/1999 prevê um prazo de três anos para a prescrição intercorrente (art. 1.º, § 1.º) , como forma de evitar que a inércia e morosidade do Poder Público se estendam indefinidamente, constituindo importante instrumento de segurança e estabilidade das relações jurídicas.
16.	Prevê a Lei n.º 9.873/1999 que a prescrição se interrompe 'pela notificação ou citação do indiciado ou acusado, inclusive por meio de edital' (art. 2.º, inciso I) . Aqui cumpre destacar que, nesse regime legal, a interrupção se dá pela notificação ou citação propriamente dita, e não pelo despacho que a ordena. A prescrição também se interrompe 'por qualquer ato inequívoco, que importe apuração do fato' (art. 2.º, inciso II) .
17.	Embora a controvérsia dirimida no RE n.º 636.886 tenha sido circunscrita à prescrição ocorrida no curso da execução, quando o dano ao erário já havia sido objeto de acertamento, materializado em acórdão condenatório proferido pelo TCU, é necessário considerar as razões essenciais da decisão, para identificar seus reflexos também no que diz respeito à prescrição reparatória.
18.	Observa-se que, para resolver a lide, o STF concluiu que a ressalva constante da parte final do art. 37, § 5.º, da Constituição Federal ('ressalvadas as respectivas ações de ressarcimento') não criou uma hipótese de imprescritibilidade apta a alcançar as decisões dos Tribunais de Contas. É o que se depreende do seguinte trecho do Voto do Ministro Alexandre de Moraes:
'A ressalva que permaneceu no § 5º do art. 37 da CF (ressalvadas as respectivas ações de ressarcimento) , mesmo após a retirada da expressão QUE SERÃO IMPRESCRITÍVEIS [expressão excluída por emenda do Plenário quando da apresentação do Projeto de Constituição da Comissão de Sistematização], teve por finalidade evitar, principalmente, uma anomia em relação à possibilidade de ressarcimento ao erário em face de responsabilização pela prática de eventuais atos ilícitos, enquanto ainda não tipificados pela lei exigida no § 4º do art. 37 da CF como atos de improbidade administrativa.
A ressalva prevista no § 5º do art. 37 da CF não pretendeu estabelecer uma exceção implícita de imprescritibilidade, mas obrigar constitucionalmente a recepção das normas legais definidoras dos instrumentos processuais e dos prazos prescricionais para as ações de ressarcimento do erário, inclusive referentes a condutas ímprobas, mesmo antes da tipificação legal de elementares do denominado ato de improbidade (Decreto 20.910/1932, Lei 3.164/1957, Lei 3.502/1958, Lei 4.717/1965, Lei 7.347/1985, Decreto-Lei 2.300/1986) ; mantendo, dessa maneira, até a edição da futura lei e para todos os atos pretéritos, a ampla possibilidade de ajuizamentos de ações de ressarcimento.'
19.	Ocorre que, no âmbito do processo perante o TCU, a proteção do art. 37, § 5.º, da CF, era a fonte utilizada na defesa da imprescritibilidade tanto na fase condenatória como no curso da execução dos títulos extrajudiciais consubstanciados nos seus acórdãos.
20.	Nesse diapasão, é forçoso concluir que também é prescritível a pretensão de ressarcimento exercida pelo TCU com o fim de apurar a ocorrência de prejuízo ao erário e condenar o agente que lhe deu causa. Essa conclusão resulta das razões de decidir utilizadas na paradigmática decisão da Corte Suprema, que delimitaram o sentido e o alcance da ressalva contida no art. 37, § 5.º, da Constituição Federal.
Análise da prescrição à luz da Lei n.º 9.873/1999
21.	Para a presente análise, tendo em vista que a irregularidade sancionada refere-se à concessão irregular de benefícios previdenciários, adota-se como termo a quo para verificação da prescrição, a data correspondente ao último pagamento irregular verificado, portanto 4/2/2009.
Marcos interruptivos
22.	Compulsando os autos, verificam-se os seguintes eventos processuais, relativos ao Senhor Celio Eduardo de Oliveira Lira, que podem ser considerados como causas de interrupção da prescrição:
a) 31/7/2019 - dirigente da instituição Instituto Nacional do Seguro Social autorizou a instauração da tomada de contas especial (peça 5) . O processo foi registrado no sistema e-TCE com o número 2.441/2019;
b) 8/8/2019 - recebimento da Notificação n.º 1, da Comissão Permanente de TCE, da Gerência Executiva em Caruaru/PE do Instituto Nacional do Seguro Social - INSS para ressarcir à União em relação ao débito verificado (peça 38/44) ;
c) 13/2/2020 - autuação do processo de TCE no âmbito do TCU;
d) 2/6/2021 - ciência da citação realizada pelo TCU.
Conclusão
23.	Portanto, verifica-se lapso superior a 5 anos entre o fato destacado como termo inicial (4/2/2009) e o primeiro marco interruptivo (31/7/2019) . Desse modo, à luz da Lei n.º 9.873/1999, evidencia-se a ocorrência da prescrição das pretensões punitiva e ressarcitória no presente caso.
24.	Verifica-se, ademais, que o responsável foi notificado pela primeira vez 10 anos após a irregularidade sancionada, o que pressupõe, no plano processual, a ocorrência de prejuízo no exercício do contraditório e da ampla defesa, de modo a comprometer o desenvolvimento válido e regular do processo, atraindo, destarte, o disposto no art. 212 do RITCU.
Proposta
25.	Ante o exposto, tendo em vista a ocorrência da prescrição no caso concreto, ante a integração da norma do art. 1.º da Lei n.º 9.873/1999, e considerando tratar-se de matéria de ordem pública, que a Lei Orgânica do TCU, seu Regimento Interno e demais normas regulamentares não dispõem sobre as hipóteses para sua identificação e levando em conta, ainda, o disposto no art. 298 do Regimento Interno do TCU, impõe-se a aplicação subsidiária do Código de Processo Civil para a resolução de mérito deste processo de tomada de contas especial.
26.	Diante desse contexto, esta representante do Ministério Público manifesta-se no sentido de que o Tribunal delibere, em caráter definitivo, pela ocorrência da prescrição das pretensões ressarcitória e punitiva, na forma do art. 487, inciso II, do Código de Processo Civil, dando-se ciência aos responsáveis e órgãos interessados, arquivando-se o presente feito, com fundamento no art. 169, inciso III, do Regimento Interno do TCU." (grifos no original) .
	É o relatório

não há.

Procuradora-Geral Cristina Machado da Costa e Silva.

TOMADA DE CONTAS ESPECIAL INSTAURADA PELO INSTITUTO NACIONAL DO SEGURO SOCIAL. CONCESSÃO IRREGULAR DE BENEFÍCIOS PREVIDENCIÁRIOS. CITAÇÃO. REVELIA. EXCLUSÃO DE SEGURADOS DA RELAÇÃO PROCESSUAL. RESPONSABILIZAÇÃO DE EX-SERVIDOR DO INSS. PRESCRIÇÃO DA PRETENSÃO PUNITIVA. CONTAS IRREGULARES. DÉBITO. CIÊNCIA.

TOMADA DE CONTAS ESPECIAL (TCE)

Secretaria de Controle Externo de Tomada de Contas Especial (SecexTCE).

Trago à apreciação deste Colegiado Tomada de Contas Especial (TCE) instaurada pelo Instituto Nacional do Seguro Social (INSS) , em desfavor do Sr. Celio Eduardo de Oliveira Lira, em razão de concessão irregular de benefícios previdenciários, alteração irregular de dados cadastrais e locupletamento indevido de valores sacados a título de benefício previdenciário no âmbito da Agência de Previdência Social Ribeirão, vinculada à Gerência Executiva do INSS de Caruaru/PE (GEXCAR) .
2.	Conforme visto no relatório precedente, o tomador de contas concluiu que o prejuízo ao erário foi de R$ 143.337,29 (valor original) , sob a responsabilidade do ex-servidor Célio Eduardo de Oliveira Lira, solidariamente aos terceiros envolvidos Alexandre Jorge Gomes do Carmo, Hamilton Gomes do Carmo e Jeová de Lima da Silva, falecido (Relatório Conclusivo 35208.000395/2019-17 (peça 82) .
3.	A Controladoria-Geral da União emitiu o Relatório de Auditoria, o Certificado de Auditoria e o Parecer do Dirigente do Órgão de Controle Interno, todos de nº 2441/2019, com entendimento pela irregularidade das contas, os quais foram conhecidos pelo Ministro de Estado da Previdência Social (peça 84 a 86) .
II
4.	No âmbito desta Corte de Contas, após realização de diligência junto ao INSS com vistas à devida configuração da autoria e responsabilização dos atos impugnados, foi considerado como responsável nesta TCE apenas o ex-servidor Célio Eduardo de Oliveira Lira, pois não há evidências de que os Srs. Alexandre Jorge Gomes do Carmo, Hamilton Gomes do Carmo e Jeova de Lima da Silva tenham tido participação na irregularidade aqui verificada.
5.	Regularmente citado em decorrência de concessão irregular de benefícios previdenciários sem que fossem atendidas as exigências normativas para tais concessões, com cadastramento irregular de procuradores de beneficiários, troca injustificada de beneficiários e percepção indevida de valores sacados a título de benefícios previdenciários (peças 111 e 112) , o responsável Célio Eduardo de Oliveira Lira permaneceu silente, devendo ser considerado revel, nos termos do art. 12, § 3º, da Lei 8.443/1992.
6.	Mesmo não apresentando alegações de defesa, considerando o princípio da verdade real que rege esta Corte, a unidade técnica especializada procurou buscar, em manifestações do responsável na fase interna desta Tomada de Contas Especial, se havia algum argumento que pudesse ser aproveitado a favor do mencionado ex-servidor.
7.	Contudo, os argumentos apresentados na fase interna desta TCE (peças 21, 48 e 61) não elidem as irregularidades aqui apontadas.
8.	Dessa forma, em se tratando de processo em que a parte interessada não se manifestou acerca das irregularidades imputadas, não há elementos para que se possa efetivamente aferir e reconhecer a ocorrência de boa-fé na conduta do responsável, podendo este Tribunal, desde logo, proferir o julgamento de mérito pela irregularidade das contas, conforme os termos dos §§ 2º e 6º do art. 202 do Regimento Interno do TCU. (Acórdão 2064/2011-TCU-Primeira Câmara (relator Min. Ubiratan Aguiar) , 6.182/2011-TCU-1ª Câmara (relator Min. Weber de Oliveira) , 4.072/2010-TCU-1ª Câmara (Relator Min. Valmir Campelo) , 1.189/2009-TCU-1ª Câmara (Relator Min. Marcos Bemquerer) , 731/2008-TCU-Plenário (Relator Min. Aroldo Cedraz) .
9.	Ao analisar a prescrição da pretensão punitiva do TCU, considerando os termos do Acórdão 1441/2016-TCU-Plenário, Relator Min. Benjamin Zymler, a SecexTCE concluiu pela sua ocorrência, pois o ato de ordenação da citação (30/4/2021) foi após 10 anos da irregularidade sancionada (4/2/2009) .
10.	Diante desses elementos, a unidade técnica concluiu que:
a) o responsável Celio Eduardo de Oliveira Lira não logrou comprovar a boa e regular aplicação dos recursos; 
b) configurou-se sua revelia, pois o referido responsável optou pelo silêncio;
c) inexistem nos autos elementos que demonstrem a boa-fé do responsável ou a ocorrência de outras excludentes de culpabilidade; 
d) houve a prescrição da pretensão punitiva, conforme Acórdão 1441/2016-TCU-Plenário, Relator Min. Benjamin Zymler; e 
e) não houve elementos que pudessem modificar o entendimento acerca das irregularidades em apuração, mantendo-se a matriz de responsabilização presente na peça 106.
11.	No sentido dessas conclusões, a referida unidade instrutora propõe, em síntese: i) considerar revel o responsável Celio Eduardo de Oliveira Lira, para todos os efeitos, dando-se prosseguimento ao processo; ii) excluir da relação processual Alexandre Jorge Gomes do Carmo, Hamilton Gomes do Carmo e Jeova de Lima da Silva; e iii) julgar irregulares as contas do Sr. Celio Eduardo de Oliveira Lira, condenando-o ao pagamento das importâncias especificadas na alínea "c" do item 37 da instrução da SecexTCE de peça 114, reproduzida no relatório precedente.
12.	Ao manifestar-se nos autos, o Ministério Público junto ao TCU divergiu da SecexTCE quanto ao exame da prescrição. Concluiu o MP/TCU que, à luz da Lei 9.873/1999, evidencia-se a ocorrência da prescrição das pretensões punitiva e ressarcitória no presente caso, pois o lapso entre o fato destacado como termo inicial (4/2/2009) e o primeiro marco interruptivo (31/7/2019) foi superior a 5 anos.
13.	Ademais, registrou que o responsável foi notificado pela primeira vez 10 anos após a irregularidade sancionada, o que pressupõe, no plano processual, a ocorrência de prejuízo no exercício do contraditório e da ampla defesa, de modo a comprometer o desenvolvimento válido e regular do processo, atraindo, destarte, o disposto no art. 212 do Regimento Interno do TCU (RI/TCU) .
14.	Diante desses elementos, o Parquet propôs que o Tribunal delibere, em caráter definitivo, pela ocorrência da prescrição das pretensões ressarcitória e punitiva, na forma do art. 487, inciso II, do Código de Processo Civil, dando-se ciência aos responsáveis e órgãos interessados, e arquivando-se o presente feito, com fundamento no art. 169, inciso III, do RI/TCU.
III
15.	De plano, manifesto minha concordância com as análises, conclusões e encaminhamentos da Secretaria de Controle Externo de Tomada de Contas Especial (SecexTCE) . Adoto os fundamentos da instrução da SecexTCE nos autos como minhas razões de decidir, sem prejuízo de breves considerações que faço a seguir.
16.	Uma vez que inexistem nos autos elementos que permitam concluir pela ocorrência de boa-fé ou excludentes de culpabilidade na conduta do mencionado ex-servidor Celio Eduardo de Oliveira Lira, entendo que deva ser julgado o mérito das presentes contas.
17.	De fato, considerando que há elementos consistentes quanto à materialidade e autoria dos ilícitos, propugno pela declaração da irregularidade das contas do referido ex-servidor do INSS e pela condenação ao recolhimento do débito apurado.
IV
18.	Relativamente ao tema da prescrição, ponto em que o Parquet especializado apresentou posicionamento divergente ao da SecexTCE, apresento considerações específicas que venho registrando em processos de minha relatoria.
19.	Conforme bem pontuou a unidade técnica especializada, considerando o regime do Código Civil (Acórdão 1441/2016-TCU-Plenário) , a prescrição da pretensão punitiva ocorreu. Nesse mesmo sentido, ou seja, prescrição da referida pretensão, o exame do MP/TCU, embora considerando o regime da Lei n.º 9.873/1999.
20.	O posicionamento do Parquet junto ao TCU, ao evidenciar a ocorrência da prescrição da pretensão ressarcitória, à luz da Lei n.º 9.873/1999, diverge da posição defendida pela SecexTCE, a qual ficou subentendida que utilizou a tese da imprescritibilidade das ações de ressarcimento movidas pelo Estado contra os agentes causadores de danos ao erário, conforme prevê a Súmula n.º 282 do TCU.
21.	Sobre a questão, deixo registrado que nos termos do recente Acórdão 459/2022-TCU-Plenário, este Tribunal deliberou por manter a jurisprudência atual quanto à imprescritibilidade do dano ao erário ao tempo em que ordenou à Secretaria-Geral de Controle Externo (Segecex) a formação de grupo técnico de trabalho para que, em processo apartado, apresente projeto de normativo que discipline, de forma completa e detalhada, o tema da prescrição da pretensão ressarcitória e da prescrição da pretensão punitiva no âmbito do controle externo.
22.	Portanto, enquanto tal projeto normativo não sobrevém, julgo adequado manter, como medida de prudência e no legítimo espaço de atuação constitucional deste Tribunal, bem como em homenagem ao princípio do colegiado, a jurisprudência dominante desta Corte quanto à imprescritibilidade do dano ao Erário e quanto à prescrição da pretensão punitiva do Tribunal nos termos do Acórdão 1441/2016-TCU-Plenário.
23.	Assim, em linha com a análise da unidade técnica especializada, verifico que, no caso concreto, segundo a jurisprudência do TCU, firmado no Acórdão 1441/2016-TCU-Plenário, ocorreu a prescrição da pretensão punitiva. 
24.	No tocante à pretensão ressarcitória, mantendo a jurisprudência do TCU pela imprescritibilidade, julgo irregulares as contas do responsável Celio Eduardo de Oliveira Lira, condenando-o ao pagamento das importâncias especificadas na alínea "c" do item 37 da instrução da SecexTCE de peça 114, transcrita no relatório precedente.
V
25.	Quanto ao fato de o responsável ter sido notificado pela primeira vez 10 anos após a irregularidade sancionada, dissinto da posição defendida pelo MP/TCU de que tenha ocorrido prejuízo no exercício do contraditório e da ampla defesa, de modo a comprometer o desenvolvimento válido e regular do processo, atraindo, destarte, o disposto no art. 212 do Regimento Interno do TCU (RI/TCU) .
26.	Ressalto que não é apenas o transcurso do prazo de dez anos entre a data do ato irregular e a citação que autoriza o arquivamento dos autos sem exame de mérito, por ausência dos pressupostos para o desenvolvimento válido e regular do processo, mas a demonstração inconteste, em cada caso examinado, de efetivo prejuízo ao contraditório e à ampla defesa.
27.	Assim, sobre o transcurso de tempo entre a ocorrência das irregularidades e a notificação do responsável, anoto que a jurisprudência do Tribunal é no sentido de que o mero transcurso temporal não acarreta, por si só, prejuízo à ampla defesa, de modo a ensejar o arquivamento de TCE, uma vez que o prejuízo à defesa deve ser efetivamente comprovado. 
28.	Nesse sentido os seguintes enunciados da jurisprudência selecionada do Tribunal:
O longo transcurso de tempo entre a ocorrência do ato irregular e a citação não é razão suficiente, por si só, para o arquivamento da tomada de contas especial, sem exame de mérito. É preciso que, além disso, fique demonstrado efetivo prejuízo à ampla defesa. (Acórdão 25/2022-TCU-Primeira Câmara, Relator Ministro Augusto Sherman) ;
O longo transcurso de tempo entre a ocorrência da irregularidade e a instauração da tomada de contas especial não implica, automaticamente, sua nulidade. Uma vez instaurada, o largo interregno temporal apenas enseja o julgamento pela iliquidez das contas caso reste comprovado que, por este motivo, tenham sido prejudicados o contraditório e a ampla defesa do responsável. (Acórdão 139/2017-TCU-Plenário, Relator Ministro Bruno Dantas) ;
O longo decurso de tempo para instauração da tomada de contas especial não é, por si só, razão suficiente para levar à presunção de prejuízo à ampla defesa e, por consequência, a se considerarem iliquidáveis as contas. Eventual impedimento à plenitude do exercício de defesa, ou mesmo dificuldade na sua realização, deve ser provado, cabendo à parte o ônus dessa evidenciação. (Acórdão 10452/2016-TCU-Segunda Câmara, Relator Ministro-Substituto Marcos Bemquerer Costa) ;
O mero transcurso do prazo de dez anos entre a data do ato irregular e a citação não é razão suficiente para o arquivamento da tomada de contas especial, sem exame de mérito. É preciso que, além disso, fique demonstrado efetivo prejuízo à ampla defesa. (Acórdão 444/2016-TCU-Segunda Câmara, Relator Ministro Augusto Nardes) ;
A instauração de tomada de contas especial, após o exaurimento do prazo regulamentar para guarda de documentos relacionados à aplicação de recursos federais descentralizados mediante convênio, não produz, em toda e qualquer situação, prejuízo à ampla defesa ou à constituição do contraditório. A configuração de prejuízo à defesa, em função de demora na instauração das contas especiais, depende da análise de cada caso concreto. (Acórdão 2630/2015-TCU-Segunda Câmara, Relator Ministro Augusto Nardes) ;
O mero transcurso do tempo não é razão suficiente para o trancamento das contas ou para a não abertura de tomada de contas especial. É preciso que, além disso, haja fundadas razões para supor que o direito à defesa tenha sido prejudicado. A IN TCU 71/2012, assim como a revogada IN TCU 56/2007, condiciona a dispensa de instauração da TCE à inexistência de determinação em contrário do Tribunal. (Acórdão 67/2014-TCU-Plenário, Relatora Ministra Ana Arraes) ;
O mero transcurso do tempo não é razão suficiente para o trancamento das contas. É preciso que, além disso, haja fundadas razões para supor que o direito à defesa tenha ficado prejudicado. O prejuízo à defesa não é presumido, deve ser provado. (Acórdão 729/2014-TCU-Plenário, Relatora Ministra Ana Arraes) ;
Somente o longo decurso de tempo entre a data da transferência dos recursos e a instauração da tomada de contas especial não é suficiente para o trancamento das contas, o qual só ocorrerá após a verificação de que o lapso temporal tenha prejudicado efetivamente o exercício, pelo responsável, do direito à ampla defesa e ao contraditório (Acórdão 6974/2014-TCU-Primeira Câmara, Relator Ministro-Substituto Augusto Sherman) ;
29.	Ou seja, eventual impedimento à plenitude do exercício de defesa, ou mesmo dificuldade na sua realização, não prescinde de prova, cabendo à parte o ônus dessa evidenciação. 
30.	No presente caso, não há nos autos elementos que demonstrem de forma específica e efetiva, inviabilidade ou dificuldade na elaboração da defesa do responsável ou na obtenção de provas para esse fim. 
VI
31.	Ademais, pertinente dar ciência deste acórdão ao responsável, ao Instituto Nacional do Seguro Social e ao Procurador-Chefe da Procuradoria da República no Estado de Pernambuco, para ajuizamento das ações que entender cabíveis, e autorizar, desde logo, a cobrança judicial das dívidas, caso não atendidas as notificações e, se requerido, o parcelamento da dívida em até 36 parcelas.
32.	Por fim relembro que, conforme visto no item 4 deste Voto, no âmbito desta Corte de Contas foi arrolado como responsável apenas o Sr. Célio Eduardo de Oliveira Lira, por inexistirem provas convincentes de que os Srs. Alexandre Jorge Gomes do Carmo, Hamilton Gomes do Carmo e Jeova de Lima da Silva agiram em conluio com o autor das fraudes.
33.	Entretanto, no âmbito administrativo, caso haja constatação de que os Srs. Alexandre Jorge Gomes do Carmo, Hamilton Gomes do Carmo e Jeova de Lima da Silva receberam benefícios indevidos (o que pode ocorrer independentemente de dolo ou culpa) , tendo havido ou não a suspensão dos pagamentos, a decisão do Tribunal pela exclusão do segurado da relação processual, nestes autos, não impede a adoção de providências administrativas e/ou judiciais que a entidade prejudicada entender como cabíveis, com o objetivo de reaver aquilo que foi pago sem justa causa, ou seja, à míngua de fundamento jurídico.
	Ante o exposto, VOTO por que este Tribunal adote a minuta de Acórdão que trago à apreciação deste Colegiado.
TCU, Sala das Sessões Ministro Luciano Brandão Alves de Souza, em 26 de julho de 2022.
Ministro JOÃO AUGUSTO RIBEIRO NARDES 
Relator